臺灣高雄地方法院民事判決　九十二年度訴字第一二三九號
　　原　　　告　甲○○
　　訴訟代理人　李文禎律師
　　　　　　　　黃如流律師
　　被　　　告　壬○○
　　訴訟代理人　癸○○
　　被　　　告　丙○○
　　　　　　　　己○○
　　　　　　　　戊○○
　　　　　　　　庚○○○
　　　　　　　　辛○○
　　　　　　　　丁○○○
　　右六人共同　乙○○
　　訴訟代理人
右當事人間分割共有物事件，本院於民國九十三年三月二十五日言詞辯論終結，判決
如左：
    主      文
兩造共有坐落高雄縣彌陀鄉○○段第二二四地號土地，地目旱，面積八千五百零三點
九十三平方公尺土地之分割方法為：如附圖所示Ａ部分，面積五百四十三點六十三平
方公尺，分歸原告所有；Ｂ部分面積九百五十四點八十三平方公尺，分歸被告壬○○
所有；Ｃ部分面積六千八百四十二點零六平方公尺應分歸被告丙○○、己○○、戊○○、庚○○○、辛○○及丁○○○等六人按附表所示之應有部分比例保持共有；Ｄ部
分面積一百六十三點四一平方公尺按兩造之應有部分比例維持共有。
訴訟費用由被告壬○○負擔十五分之二、被告丙○○、己○○、戊○○、庚○○○、
辛○○及丁○○○負擔十五分之十二，餘由原告負擔。
    事實及理由
一、本件被告丙○○、己○○、戊○○、庚○○○、辛○○及丁○○○等六人經合法
    通知，未於最後言詞辯論期日到場，核無民事訴訟法第三百八十六條各款所列情
    形，爰依原告聲請，由其一造辯論而為判決。
二、原告起訴主張：坐落高雄縣彌陀鄉○○段第二二四地號，地目旱，面積八千五百
    零三點九三平方公尺之土地一筆（下稱系爭土地）為兩造所共有，其應有部分為
    二萬六千二百零五分之一千七百零八，被告壬○○為二萬六千二百零五分之三千
    、丙○○為四萬二千九百一十八分之八千六百五十三、己○○為二萬六千二百零
    五分之三千七百二十五、戊○○為二萬六千二百零五分之一百三十七、庚○○○
    為四萬二千九百一十八分之五千六百五十三、辛○○為二萬六千二百零五分之一
    百六十五、丁○○○為三分之一。系爭土地並無因使用目的不能分割或契約訂有
    不能分割期限之情事，兩造因無法達成分割協議，爰依民法第八百二十三條及八
    百二十四條之規定請求裁判分割。
三、被告壬○○則以：同意依九十二年十月十三日之方案分割，但本件土地之鄰地二
    二五及二二六地號之所有權人應共同切結北邊現行道路應繼續供伊通行；被告丙○○、己○○、戊○○、庚○○○、辛○○、丁○○○則一致以：同意分割，但
    其等應有部分願意繼續維持共有，希望依目前土地使用現況分割等語，資為抗辯
    。
四、按共有物依其使用目的並非不能分割，而又未有不分割之期約者，各共有人自得
    隨時請求分割；又分析共有物於當事人協議不諧時，如當事人無特約或共有人之
    不同意顯無理由者，得以裁判定之。最高法院十九年上字第一八五三號及十八年
    上字第二一九九號判例意旨可資參照。又按每宗耕地分割後每人所有面積未達○
    ．二五公頃者，不得分割，但於農業發展條例中華民國八十九年一月四日修正施
    行前之共有耕地，得分割為單獨所有，為農業發展條例第十六條第四款所明定，
    而對於農業發展條例修正前已共有之耕地，雖部分共有人於該條例修正後，移轉
    應有部分土地，至部分共有人已非屬本條例修正前之共有應有部分土地所有權人
    ，惟為不影響原共有人權益並使產權單純化，是以如其共有人數維持於該條例修
    正前共有人數之原則下，似得仍准予依該條例規定辦理分割，並經內政部八十九
    年七月七日台八九內地字第八九０九一七五號函釋在案，有函文在卷可稽（本院
    卷）。
五、經查，系爭土地，地目旱，屬於一般農業區之農牧用地，面積八千五百零三點九
    十三平方公尺，為兩造所共有，原告係於九十年八月十四日以買賣為原因登記為
    共有人，被告壬○○、丙○○、己○○、丁○○○、庚○○○等五人先後於五十
    年一月二十四日、五十年八月三十日、六十三年九月二十三日、七十年六月十五
    日、七十二年五月三十日，均以買賣為原因登記為共有人，戊○○、辛○○則分
    別於六十三年十月七日、七十五年九月二十二日因分割繼承而成為共有人；原告
    之應有部分為二萬六千二百零五分之一千七百零八，被告壬○○為二萬六千二百
    零五分之三千、丙○○為四萬二千九百一十八分之八千六百五十三、己○○為二
    萬六千二百零五分之三千七百二十五、戊○○為二萬六千二百零五分之一百三十
    七、庚○○○為四萬二千九百一十八分之五千六百五十三、辛○○為二萬六千二
    百零五分之一百六十五、丁○○○為三分之一，兩造曾經調解協議分割不成等情
    ，有土地登記謄本及調解不成立證明書在卷可稽（岡調卷第六頁以下）。是兩造
    就系爭共有土地分割之方法既不能協議決定，且依前開說明及函釋，兩造依法乃
    得就系爭土地分割為單獨所有而無不能分割之情形，且兩造間亦未訂有不分割期
    限之特約，則原告訴請裁判分割系爭土地，依法有據，應予准許。
六、次按裁判上定共有物分割方法時，法院本有自由裁量之權，應斟酌當事人之聲明
    ，各共有人之利害關係，並共有物之性質、價格、利用價值及分割後之經濟效益
    ，而為適當之分配，且以維持全體共有人之公平為標準，不受任何共有人主張之
    拘束；又按分割共有物，以消滅共有關係為目的。法院裁判分割共有土地時，除
    因該土地內部分土地之使用目的不能分割或部分共有人仍願維持其共有關係，應
    就該部分土地不予分割或准該部分共有人成立新共有關係外，應將土地分配於各
    共有人單獨所有。最高法院七十二年台上字第三八八三號、七十八年台上字第二
    一四一號判決及六十九年台上字第一八三一號判例意旨可資參照。
七、茲將本院所採分割方案說明如下：
  (1)系爭土地之使用現況：該土地為長方形，北側位置如附圖所示Ｄ部分為產業道路
    ，現供通行連接至西側公路（漯底路）及東側產業道路使用，Ａ部分現為原告使
    用種植火龍果，Ｂ部分現由被告壬○○使用，其上建有鐵皮屋一間，其餘則種植
    農作物，Ｃ部分現由被告丙○○、己○○、戊○○、庚○○○、辛○○及丁○○○等人共同使用，其上種植火龍果、養殖漁塭及有廢棄食品工廠，系爭土地之西
    側二二五、二二六地號土地亦為原告與被告丙○○、己○○、戊○○、丁○○○
    、庚○○○及辛○○等人所共有等情，業經兩造陳明在卷，並經本院會同旗山地
    政事務所人員至現場勘驗明確，有勘驗筆錄及高雄縣岡山地政事務所測量後製作
    之土地複丈成果圖（現況測量）及兩造提出之現場照片在卷可稽，綜上可見，兩
    造共有人間之占有使用狀況顯已確定，並已持續相當時日，應有類似分管使用之
    效力，其等均表明希望按土地使用現況分割，被告丙○○、己○○、戊○○、庚○○○、辛○○及丁○○○等人表示仍願繼續維持共有。據此，本院審酌系爭土
    地目前各共有人之使用現況，及其上建物利用情形，並考量土地利用之經濟價值
    、各共有人之意願、對於地上物現狀變動最少，爰採取分割方案為：如附圖所示
    Ａ部分面積五百四十三點六三平方公尺分歸原告所有，Ｂ部分面積九百五十四點
    八三平方公尺分歸壬○○所有，Ｃ部分面積六千八百四十二點０六平方公尺分歸
    被告丙○○、己○○、戊○○、丁○○○、庚○○○及辛○○等六人按其等之應
    有部分比例繼續維持共有，Ｄ部分面積一百六十三點四一平方公尺，現為既成道
    路，則由兩造繼續維持共有，如此不僅可以避免法律關係之複雜，有利土地之利
    用，不致形成袋地，且符合公平。
  (2)至被告壬○○雖主張本件土地之鄰地（二二五及二二六地號）所有權人應共同切
    結同意其等土地之北側既成道路繼續供其通行，惟按土地因與公路無適宜之聯絡
    ，致不能為通常之使用者，土地所有人得通行周圍地以至公路，民法第七百八十
    七條第一項前段定有明文。又私有土地，若實際已供公眾通行數十年，成為道路
    ，其土地所有權縱未為移轉登記，仍為私人所保留，其所有權之行使，仍應受限
    制，應認為已有公用地役關係之存在，土地所有人固不得違反供公眾通行之目的
    而為使用，惟公用地役關係之對象，係不特定之公眾，且亦不以有供役地與需役
    地之存在為必要，其本質乃係一公法關係，與私法上地役權之性質不同。而民事
    訴訟法則係當事人得向法院訴請以判決保護其私法之權利，故當事人不得本於公
    用地役關係，於民事訴訟請求土地所有人不得有妨害其通行之行為，而僅得請求
    地方政府以公權力加以排除，如有爭議應循行政爭訟程序處理之。最高法院八十
    六年度台上字第二六二二號裁判意旨可資參照。經查，系爭土地須經由鄰地二二
    五及二二六地號之北側道路始能通行至西側之公路（漯底路），目前該道路並無
    何違反或阻礙公眾通行使用之情形存在，並經本院勘驗屬實，是依前開說明所示
    ，被告壬○○於本案中要求鄰地所有權人應切結同意該道路應繼續供其通行之用
    ，尚有誤會，本院無從審理，附此敘明。
八、綜上所述，原告為本件土地之共有人，系爭土地並無因使用目的不能分割或契約
    訂有不能分割期限之情事，兩造復無法達成分割協議，從而，原告本於民法第八
    百二十三條及八百二十四條等規定提起本訴，訴請裁判分割共有物，為有理由，
    應予准許，本院審酌分割共有物應注意之各項情狀，爰判決如主文第一項所示。
九、據上論結，原告之訴為有理由，依民事訴訟法第三百八十五條第一項前段、第七
    十八條、第八十條之一、第八十五條第一項但書，判決如主文。
中　　　華　　　民　　　國　　九十三　　年　　　四　　　月　　　九　　　日
                                臺灣高雄地方法院民事第一庭
~B法　　　官　蘇姿月
正本係照原本作成。
如不服本判決，應於送達後廿日內，向本院提出上訴狀並表明上訴理由，如於本判決
宣示後送達前提起上訴者，應於判決送達後十日內補提上訴理由書（須附繕本）。
中　　　華　　　民　　　國　　九十三　　年　　　四　　　月　　　九　　　日
~B法院書記官　歐文政
附表：被告丙○○、己○○、戊○○、庚○○○、辛○○及丁○○○應按下列應有部
　　　分比例繼續維持共有。
(1)丙○○：六八四二０六分之一六八一五九
(2)己○○：六八四二０六分之一一八五六０
(3)戊○○：六八四二０六分之四三六０
(4)庚○○○：六八四二０六分一０九八五八
(5)辛○○：六八四二０六分之五二五二
(6)丁○○○：六八四二０六分之二七八０一七
